【裁判字號】    99,小上,12
【裁判日期】    991027
【裁判案由】    給付管理費
【裁判全文】
臺灣嘉義地方法院民事判決  99年度小上字第12號
上  訴  人  甲○
訴訟代理人  林國一律師
被  上訴人  冠雲大管理委員會
法定代理人  乙○○
訴訟代理人  丙○○
上列當事人間請求給付管理費事件，上訴人對於民國99年4 月28
日本院嘉義簡易庭99年度嘉小字第213 號第一審判決提起上訴，
本院於99年10月13日言詞辯論終結，判決如下：
    主  文
上訴駁回。
第二審訴訟費用新臺幣壹仟伍佰元由上訴人負擔。
    事 實 與 理 由
壹、程序方面：
一、被上訴人管委會經區分所有權人會議成立，並申請經嘉義市
    政府報備許可之公寓大廈管理組織乙節，有卷附提出嘉義市
    政府公寓大廈管理組織報備證明在卷可稽，依公寓大廈管理
    條例第38條規定，自有當事人能力。
二、次按對於小額程序之第一審裁判之上訴，非以其違背法令為
    理由，不得為之。民事訴訟法第436條之24第2項定有明文。
    次按「判決不適用法令或適用不當，為違背法令。」民事訴
    訟法第468條亦有明文，該條依同法第436條之32 第2項規定
    ，於小額事件之上訴程序準用之。又依同法第436條之25 規
    定，小額訴訟程序之上訴狀內應記載上訴理由，表明原判決
    所違背之法令及其具體內容，及依訴訟資料可認為原判決有
    違背法令之具體事實。準此，上訴人既主張本件大廈是在民
    國73年間建造，不應適用84年間實施之公寓大廈管理條例；
    又被上訴人係於95年11月18日始成立，原判決竟認定上訴人
    須自94年1 月起繳付被上訴人管委會管理費，但未於判決敘
    明理由，顯有判決不備理由或理由矛盾之違背法令情事等語
    。堪認其對於原審判決違背法令之情事已有具體指摘，上訴
    人提起本件上訴，應認為已具備合法要件，合先敘明。
貳、實體方面：
一、被上訴人除引用原審所提之證據及聲明陳述外，另主張：
(一)、上訴人陳述73年間已為獨立門戶，無須繳交管理費，但是上
    訴人的公公當時也是管理委員，也繳交管理費，此有會議紀
    錄可循。
(二)、上訴人自稱為獨立戶，但是1、2樓店面用電是經由地下配電
    室分出給各用戶，1 樓污水、廢水小排，也是自地下室的電
    抽出，大樓的消防維護費用，1 、2 樓應共同分擔。且被上
    訴人大樓水可以獨立，但是電沒辦法獨立，變電箱放在地下
    室後面，是獨立產權處所。以上可證明上訴人亦屬於本大廈
    之用戶。
(三)、關於上訴人出資修繕大廈公用化糞池部分，因他們從來不繳
    管理費，所以管理委員會才不支付。
(四)、並聲明：請求駁回上訴。
二、上訴人除引用原審所提之證據及聲明陳述外，並補充上訴意
    旨如下：
(一)、本件被上訴人冠雲大廈區分所有權人第一屆會議於95年11月
    18日召開，始決議成立冠雲大廈管理委員會，於98年5 月16
    日召開第三屆會議第二次會議，決議上訴人每月需繳付管理
    費新臺幣（下同）1,100元，並追自94年1月起繳付。被上訴
    人管理委員會於95年11月18日始成立，原判決竟認定上訴人
    須自94年1 月起繳付被上訴人管理委員會之管理費，然未於
    判決敘述理由，顯有判決不備理由或理由矛盾之違背法令。
(二)、本件之冠雲大廈係於民國73年間建造，有嘉義市政府建設局
    使用執照（見上訴人上訴狀所附附件一，本院卷第9 頁）可
    稽，而公寓大廈管理條例係於84年6 月28日公佈實施。故冠
    雲大廈建造之時，尚未有公寓大廈管理條例。按84年公佈實
    施之公寓大廈管理條例第43條規定為：「本條例施行前已取
    得建造執造之公寓大廈應依本條例規定成立管理組織」；現
    行公寓大廈管理條例第55條規定：「本條例施行前已取得建
    造執照之公寓大廈，其區分所有權人應依第25條第4 項規定
    ，互推一人為召集人，並召開第一次區分所有權人會議，成
    立管理委員會或推選管理負責人，並向直轄市、縣（市）主
    管機關報備。」查冠雲大廈係73年間建造，並非於84年公寓
    大廈管理條例公佈實施前取得建造執照，而於公寓大廈管理
    條例實施後建造完成，故冠雲大廈係公寓大廈管理條例實施
    前既已建造完成之舊有公寓大廈，應不在公寓大廈管理條例
    的規範範圍內。
(三)、現在各舊有公寓大廈已經在運作之管理委員會，其組織、形
    態、任期選任辦法由住戶自己決定，毋需配合公寓大廈管理
    條例相應修改。被上訴人於原審提出之74年12月8 日冠雲大
    廈管理委員會第4 次委員會會議紀錄，是時並未將上訴人所
    有嘉義市○○街43號及其他一、二樓獨立門戶之垂楊路634
    號、636 號、638 號列入該管理委員會之成員（上訴人之公
    公王溪河雖列為出席委員係因是時該公寓大廈6 樓全部均為
    其所有，並非其擁有1 、2 樓獨立門戶之所有權）。故冠雲
    大廈73年建造完成後迄今，該獨立門戶均無庸繳交管理費用
    （上訴人之公公王溪河提供土地與建商合建，即約定獨立門
    戶無須繳交管理費）。
(四)、上訴人所有西門街43號及其他獨立門戶之垂楊路634 號、63
    6 號、638 號如附圖之配置圖（見上訴人上訴狀所附附件二
    ，本院卷第10頁），非僅獨立出入，自來水管線亦為獨立，
    未經由大樓水塔及管線。上訴人等獨立門戶未使用大樓電梯
    及樓梯，大樓管理室設在大樓電梯及樓梯間，上訴人等獨立
    門戶，並未在該管理範圍。
(五)、上訴人並未接獲冠雲大廈區分所有權人第三屆會議第二次會
    議之開會通知，亦未接獲該次會議紀錄，原判決謂「本件被
    告（指上訴人）認區分所有權人會議顯係偽造云云，…當於
    決議後3 個月內請求法院撤銷其決議，然本件被告未向法院
    提起任何撤銷區分所有權人會議之訴訟，是被告辯稱區分所
    有權人會議，係屬偽造，無效云云，自無可取。」，尚非確
    論。上訴人既未接獲該次會議紀錄，該3 個月期間，尚未起
    算，上訴人於本件訴訟後方獲知該次會議紀錄，已擬提出撤
    銷該區分所有權人之會議。
(六)、又上開會議決定上訴人等獨立門戶每月需繳付管理費1,100
    元，然樓上公寓住戶使用電梯及燈光電力，並享受管理權益
    ，僅需繳管理費每月800 元或600 元，未使用電梯、消耗電
    力、享受管理權益之獨立門戶，反比樓上公寓住戶繳付較多
    之管理費用，顯違公平及比例原則。
(七)、又冠雲大廈之化糞池滿池，影響上訴人居住環境衛生，上訴
    人要求管理委員會抽取化糞池，但管理委員會置之不理，上
    訴人只好自行雇工抽取共抽取5 車，每車1,500 元，共花費
    7,500 元，上訴人於原審提出收據可稽，若認上訴人仍應繳
    付管理費，上訴人主張抵銷。
(八)、並聲明：1.原判決廢棄。2.被上訴人在一審之訴駁回。3.第
    一、二審訴訟費用由被上訴人負擔。
三、本件依民事訴訟法第270 條之1 第1 項第3 款規定，整理並
    協議兩造不爭執事項暨簡化爭點如下：
(一)、不爭執事項：
  1.上訴人為嘉義市○○段○○段32地號土地之共有人（應有部
    分為26732 分之1300）及坐落其上同段1203建號建物（門牌
    號碼嘉義市○○里○○街43號）之所有權人。
  2.冠雲大廈公寓大廈規約第11條第8 項規定：管理費收費標準
    ，實戶：店面每戶，每個月1,100 元
  3.冠雲大廈於98年5 月16日召開區分所有權人第3 屆會議第2
    次會議第7 案由內容為：「管理費收費標準之訂定，是否調
    整一案，說明：自94年1 月起之管理費標準：實戶：店面每
    戶每月1,100 元，決議：目前管理費之收費尚可維持本大廈
    之運作，故維持94年1 月之收費標準」。
  4.兩造對於上訴人出資修繕系爭大樓公用化糞池之收據、冠雲
    大廈向嘉義市政府申請建築執照時所提出之1、2樓及地下層
    平面圖、98年12月30日冠雲大廈管理委員會存證信函、上訴
    人所有土地及建物地籍謄本、上訴人戶籍謄本、冠雲大廈第
    二屆區分所有權人96年11月26日會議通知、冠雲大廈97年9
    月18日通知繳款管理費信函、冠雲大廈第3 屆區分所有權人
    97年12月10日會議通知、冠雲大廈出入簡圖、冠雲大廈使用
    執照影本、冠雲大廈99年1 、3 月電費收據、嘉義市○○段
    ○○段1175建號建物登記謄本、上訴人向台灣電力公司嘉義
    區營運處聲請書及99年5 月、7 月電費收據影本、嘉義市政
    府99年8 月26日府工建字第0995036261號函及所附之嘉義市
    ○○段七小段31、32地號土地、原嘉義縣政府及嘉義市政府
    核發之71嘉建局管執字第320 號建築執照（含變更登記）、
    使用執照（含變更使用）等均無意見。
(二)、爭執事項：
  1.84年6 月28日公佈實施之公寓大廈管理條例，對本件冠雲大
    廈有無適用？
  2.上訴人是否為被上訴人所管大廈之區分所有權人？
  3.冠雲大廈區分所有權人於98年5 月16日召開第三屆會議第二
    次會議決議是否合法成立？效力是否及於上訴人？
  4.上訴人修繕系爭大樓公用化糞池支出7,500 元得否主張抵銷
    ？
四、本院得心證之理由：
(一)、關於上訴意旨(二)、(五)、(六)部分：
    上訴人指摘原審判決有適用公寓大廈管理條例不當之違法，
    堪認係對原審小額判決違背法令情事，已有具體指摘，具備
    合法要件。惟查，公寓大廈管理條例施行前已取得建造執照
    之公寓大廈，應依本條例規定成立管理組織，84年公布實施
    之公寓大廈管理條例第43條第1 項定有明文；又本條例施行
    前已取得建造執照之公寓大廈，其區分所有權人應依第25條
    第4 項規定，互推一人為召集人，並召開第一次區分所有權
    人會議，成立管理委員會或推選管理負責人，並向直轄市、
    縣（市）主管機關報備。現行公寓大廈管理條例第55條第1
    項亦有明文。依上開規定意旨，於公寓大廈管理條例施行前
    取得建造執照之公寓大廈即有適用，並未另外限定公寓大廈
    須於該條例實施後建造完成始有適用，本件冠雲大樓依上訴
    人主張於73年建造完成，且依上訴人提出之卷附冠雲大廈管
    理組織報備證明所示，冠雲大樓管理委員會業經嘉義市政府
    依公寓大廈管理組織申請報備處理原則之相關規定同意備查
    ，冠雲大廈自有公寓大廈管理條例規定之適用。又依冠雲大
    廈公寓大廈規約第11條第8 點規定管理費收費標準店面每戶
    每月1,100 元，冠雲大廈區分所有權人第3 屆會議第2 次會
    議決議：「（七）自民國94年1 月起之管理費標準：店面每
    戶每月1,100 元」、「目前管理費之收費尚可維持本大廈之
    運作，故維持94年1 月之收費標準」等情，亦有冠雲公寓大
    廈規約及上開區分所有權人會議紀錄在卷可參（見原審卷第
    23-25 頁），堪認冠雲大廈區分所有權人會議業經法定程序
    決議收費標準，基於公寓大廈區分所有權人或住戶間私法自
    治之精神，並無不可，且上開會議決議並未經區分所有權人
    訴請法院撤銷，自屬合法有效，上訴人應受上開決議之拘束
    。上訴人以冠雲大廈於73年已建造完成，無公寓大廈管理條
    例之適用，被上訴人決議內容違背比例原則，且決議未送達
    上訴人，故上訴人無庸繳交管理費用云云，並不可採。
(二)、關於上訴意旨(三)、(四)、(一)部分：
    (1)按對於小額程序之第一審裁判之上訴或抗告，非以其違背
      法令為理由，不得為之；上訴狀內應記載上訴理由，表明
      ：(一)原判決所違背之法令及其具體內容。(二)依訴訟資料可
      認為原判決有違背法令之具體事實，民事訴訟法第436 條
      之24第2項 、第436 條之25分別定有明文。又所謂判決違
      背法令，係指判決不適用法規或適用不當而言，同法第46
      8 條亦有明定，且此亦為小額事件之上訴程序準用（民事
      訴訟法第436 條之32第2 項規定參照），而當事人以判決
      有不適用法規或適用不當為小額事件上訴理由時，其上訴
      狀應有具體之指摘，並揭示該法規之條項或內容，若係成
      文法以外之法則，應揭示該法則之旨趣，倘為司法院解釋
      或最高法院之判例，則應揭示該判解之字號或其內容，如
      依民事訴訟法第469 條所列第1 款至第5 款理由提起上訴
      時，其上訴狀應揭示合於該條款之事實，上訴狀如未依此
      項方法表明者，即難認已對原判決之違背法令有具體之揭
      示，其上訴自難認為合法。如上訴人提起上訴，核其訴狀
      所載，僅就原審取捨證據任加指摘，並未具體指出原判決
      違背何等法規，其上訴即難認為合法（最高法院71年台上
      字第314 號判例意旨可資參照）。又依民事訴訟法第436
      條之32第2 項規定所示，小額事件之上訴程序，並未準用
      民事訴訟法第469 條第6 款之規定，故不得以判決不備理
      由或理由矛盾之違背法令規定，作為上訴第二審理由。
    (2)經查，本件上訴意旨(三)、(四)，並未依民事訴訟法第436 條
      之25之規定具體說明原第一審判決有何不適用法規或適用
      法規不當之情形，並揭示該法規之條項或其內容，及合於
      民事訴訟法第469 條第1 款至第5 款所列何款之事實；而
      上訴意旨(一)，以判決不備理由或理由矛盾之違背法令規定
      ，提起上訴，揆諸上開說明，上訴均無理由。
(三)、關於上訴意旨(七)部分：
    當事人於第二審程序不得提出新攻擊或防禦方法。但因原法
    院違背法令致未能提出者，不在此限。民事訴訟法第436 條
    之28定有明文。經查，上訴人於原審固曾提出自行雇工抽取
    化糞池收據乙份，惟該紙收據係上訴人用以作為被上訴人管
    委會未將上訴人視為大廈住戶之證明，而非用以主張作抵銷
    管理費之證據，其於原審未為抵銷之主張甚明。而抵銷之主
    張性質上為新攻擊防禦方法，上訴人未於原審提出，又查無
    係因原法院違背法令致未能提出之情事，其於第二審程序始
    行提出，揆諸上開條文規定，上訴人所為抵銷之主張，顯不
    合法。
五、綜上所述，本件原審之小額訴訟判決，並無判決違背法令情
    事，上訴人上訴意旨無理由，應予駁回。
六、按於小額訴訟之上訴程序，法院為訴訟費用之裁判時，應確
    定其費用額，此於小額事件之上訴程序準用之，民事訴訟法
    第436 條之19第1 項、第436 條之32第1 項規定甚明。本件
    第二審訴訟費用為上訴裁判費用1,500 元，依前開規定，應
    由敗訴之上訴人負擔。
七、據上論結，本件上訴為無理由，依民事訴訟法第436 條之32
    第1 項、第2 項、第449 條第1 項、第436 條之19第1 項、
    第78條，判決如主文。
中    華    民    國    99    年    10    月    27    日
              民事第二庭  審判長法  官    曾文欣
                                法  官    柯月美
                                法  官    黃仁勇
上列正本與原本無異。
本件不得上訴。
中    華    民    國    99    年    10    月    27    日
                                書記官    蘇姵容

司法院資訊處製作；財團法人民間司法改革基金會備份。
